【裁判字號】    99,上易,216
【裁判日期】    990408
【裁判案由】    過失致死
【裁判全文】
臺灣高等法院臺中分院刑事判決         99年度上易字第216號
上  訴  人  臺灣臺中地方法院檢察署檢察官
被      告  丙○○
選任辯護人  顧念妮律師
被      告  甲○○
選任辯護人  許桂挺律師
上列上訴人因被告等過失致死案件，不服臺灣臺中地方法院98年
度易字第2044號中華民國98年12月31日第一審判決（起訴案號：
臺灣臺中地方法院檢察署98年度調偵字第91號、98年度偵字第
12322號），提起上訴，本院判決如下：
    主  文
上訴駁回。
    理  由
一、本案經本院審理結果，認第一審判決被告丙○○、甲○○均
    無罪，並無不當，應予維持、並引用第一審判決書記載之證
    據及理由（如附件）。
二、原審法院檢察署檢察官上訴意旨略以：
（一）經當庭勘驗國立臺中特殊教育學校（下稱特殊教育學校）
      案發時之監視錄影畫面，勘驗結果如下：
    1.被害人陳弘於民國97年8月19日15時許，先係翻越電動
      柵門進入校園，於15時7分許離開時，因發現借用校園場
      地之第三人李焌嘉，在校園內之事故電動門旁自行啟動設
      於圍牆內之柵門開關，因而知悉可以以此方式進入校園，
      不用再翻越柵門，因而於15時20分許再度回到案發地點時
      ，亦欲自行開啟電動柵門，而自圍牆外，伸手穿越柵門，
      觸動柵門開關後，因手臂不及縮回，致手臂及身體一併遭
      電動柵門捲入。
    2.於15時21分許，第一位路過民眾發現被害人受困，之後開
      始陸續有民眾加入現場欲救援受困之被害人。
    3.被告丙○○係於15時27分許到達現場，員警及消防人員則
      係於15時30分、15時31分許到達展開救援，至16時10分許
      始將被害人陳弘救出。
（二）被害人陳弘遭後門之電動門捲入門縫導致死亡當時之情
      形如上之勘驗結果所示，被告丙○○對於電動門之使用顯
      有三大疏失，分別為：1.未立即斷電。因後門之電動門既
      未有專人守衛，且原先本就呈現未通電之狀態，則案發當
      時，既先送電讓臺中運動協會之人員進入校園後，若在守
      衛室之被告丙○○有立即斷電，則不致發生本件死亡之結
      果。2.後門電動門之控制箱並未上鎖。後門之電動門既未
      立即斷電，後門電動門呈現任何人可隨意開啟之狀態下，
      被告丙○○既知暑假期間校園僅有限制的提供給申請使用
      場地之團體使用，應將控制箱上鎖，並僅提供鑰匙供申請
      使用者開啟，後門既未斷電，控制箱又呈現開放之狀態，
      校園呈現門戶洞開之狀況，導致本件死者依循先前進入學
      校使用場地者之開啟電動門方式，被捲入門縫中而死亡。
      3.開關後門電動門之時，依教育部通令各級學校之校園電
      動門設施設備管理注意事項及標準作業程序所示（見97年
      度偵字第26883號卷第46、47頁），電動鐵捲門之管理人
      員於操作電動門之開關時，應巡視電動門之內外，確認四
      周無其他人靠近時，始能完成電動門之開關。本件被告丙
      ○○既已擔任守衛一職，即已屬於前開管理注意事項所規
      範對電動門有管理責任之人，卻未依循前開標準方式操作
      電動門，使後門電動門呈現可以隨意開關之狀態，進而導
      致本件死者之死亡結果。
（三）本件被告丙○○雖辯稱：為具有教育專長之役男，並非一
      般役男，擔任守衛一職，與其專長不符，亦未受有守衛之
      訓練，其擔任守衛之注意義務並不及於後門電動門之使用
      等語。惟查，有關教育服務役役男執行勤務工作之內容，
      依「教育部替代役役男服勤管理要點」第五章第十二點之
      規定，包括：(一)直接勤務：1.協助維護校園安全。2.輔
      助教學。3.協助中輟生復學輔導。4.協助特殊職能教育。
      5.協助教育行政。(二)其他勤務：1.環境清潔與維護。2.
      校園綠化與美化。3.臨時交辦事項。依上開要點之規定可
      知，「協助維護校園安全」事項，係屬於教育服務役役男
      之直接勤務，且上開直接勤務之派任，並未區分專長役男
      或一般役男而有所不同。且本件被告即替代役男丙○○係
      於97年5月26日至97年6月6日間接受教育部所舉辦之替代
      役專業訓練課程訓練班第59梯次之受訓，當時所適用之訓
      練課程，則係教育部於96年12月28日以台軍字第09601971
      41號函修正施行之「教育部教育服務役役男專業訓練實施
      計畫」，當時之訓練課程內容，的確包括「國中、小學生
      導護工作」、「校園安全防護與通報」、「校園危機處理
      」及「對可疑人事物辨證要領與各種狀況處置」等，並據
      被告丙○○以證人身分於臺灣臺中地方法院98年度易字第
      2301號案件中結證明確，並有前開判決在卷可資佐證。換
      言之，被告丙○○雖係特殊專長役男，惟其於受訓期間，
      與一般役男相同，均受過有關校園安全維護之課程。綜上
      ，顯難以被告丙○○係具有教育專長或是特殊教育學校並
      未給予其適當之守衛訓練而推諉責任，被告丙○○於到達
      特殊教育學校服務前，即已受有相關學校守衛之訓練，到
      校本應即可立即執行職務，被告丙○○既已擔任守衛，則
      對於校園守衛之第一職責，即對校園門戶之管制，自應有
      注意義務。
（四）縱認被告丙○○擔任校園守衛，無法苛責令其一人對於全
      體校園安全擔負起全部責任，惟校門守衛之工作對於校門
      之進出本為其基本工作，而被告丙○○擔任校門守衛之注
      意義務本不應僅以守衛室呈現之監視器畫面狀態分割為15
      小格之狀態作為衡量標準，否則無非是認定守衛之工作只
      需待在守衛室內，對於校園顯現之情形均不需加以注意，
      加以臺中運動協會之人員向守衛室通報需送電至後門電動
      門時，被告丙○○在守衛室內既已知悉後門呈現送電開啟
      之狀態，而後門既沒有人特別看守，被告丙○○對後門之
      進出既已知人力上無法親自照看之情形下，被告丙○○應
      待臺中運動協會之人進入後立即斷電，即可填補人力不足
      以照看後門之窘況，且亦不會發生隨後因為後門電動門未
      斷電之情形下，被害人陳弘因不當使用電動門導致之死
      亡結果，被告丙○○既已擔任校門守衛，對於特殊教育學
      校之校門進出自應有注意義務，加以依當時之情形被告丙
      ○○亦明知後門電動門已送電，且後門並沒有人看守，校
      園呈現門戶洞開之漏洞，仍未立即加以對後門斷電或對於
      後門電動門控制箱作出上鎖之維護校園進出之行為，被告
      丙○○之前開疏失，導致後門電動門在無人看守之情形下
      ，因被害人陳弘之使用不當導致死亡之結果，被告丙○
      ○之疏忽相對於被告死亡之結果顯有因果關係。
（五）本件被害人陳弘擅自於暑假校園未對外開放之期間，不
      依規定進入校園，雖屬一脫序行為，但並非僅因被害人之
      擅自進入校園行為即導致其死亡之結果，亦不得因此而令
      被告二人豁免過失責任，被害人開啟鐵捲門之方式縱然並
      非一般開啟鐵捲門之常態，惟校園之鐵捲門本就有一定程
      度之危險性，所以教育部甚至臺中特殊教育學校對於鐵捲
      門之使用均定有一定之標準方式，此亦為被告甲○○、丙
      ○○所明知，被害人為高中二年級且智能障礙之少年，本
      身之自我管理能力即有不足，被害人即便因自身之脫序行
      為進入校園，若非被告甲○○令沒有受過合格守衛訓練之
      被告丙○○擔任校園守衛一職，而被告丙○○亦未能妥適
      管理校園之電動門，被害人縱令擅自進入校園甚至在電動
      門有立即斷電之情形下，從校門外伸手欲開啟電動門，亦
      不會發生本件遭電動門夾死之結果，且本件事故發生時間
      既在暑假，學校本身之管理人力即稍有不足，而特殊教育
      學校仍在特定情形下有限度的對外開放，對於學校門戶之
      管理更應特別注意，本件被害人遭電動門夾死，暴露出特
      殊教育學校對後門管理之一大漏洞，被告二人難以推諉為
      不在其注意義務之範圍內。原判決認事用法尚嫌未洽，爰
      依刑事訴訟法第344條第1項，第361條第1項提起上訴，請
      將原判決撤銷，更為適當合法之判決等語。
三、經查：原審業已詳細說明本件意外之發生，並非特殊教育學
    校所設置之電動柵門欠缺基本防護功能（如防夾裝置），或
    校方人員操作開關電動柵門時有所不當（如疏未注意有人員
    靠近），而係陳弘之突發脫序行為，即其自校外探手越過
    校園門戶而觸動設置於校園內之電動開關，啟動原屬關閉狀
    態之電動柵門，自陷危局，而生憾事。而任何建築設施，即
    便安全設備週全，若不循正常方式使用，仍會發生高度危險
    ，然此等危險之發生，係行為人自行違規招致，自不能反向
    苛責建物或場所管理人，須為此等偶發脫序行為，未雨綢繆
    ，特別提高注意、加強戒備。亦即尚無從認定本件被告二人
    對於電動柵門之設置及管理操作有過失。又縱然於本件案發
    後，被告丙○○再提早數分鐘發現事故發生並趕到現場，仍
    無法改變或切斷死亡因果流程之進行，自難論以過失罪責，
    況其於案發後約7分鐘即已趕抵現場，亦徵其無怠忽職守之
    處。且事故當時，即便特殊教育學校所指派之校園警衛係一
    般役男或專職警衛，衡情亦無法阻止憾事發生，即校方決議
    指派專長役男之被告丙○○擔任校園警衛工作與本案死亡結
    果之間，並無相當因果關係，是被告甲○○就本件事故並無
    過失而認無積極證據足以證明被告甲○○、丙○○二人犯公
    訴意旨所指過失致死犯行，應認不能證明被告二人犯罪，應
    為被告二人均無罪之諭知，並就其所憑之證據及認定之理由
    詳說明，並無不合。檢察官執前詞指摘原判決不當，並無理
    由，應予駁回。
四、據上論斷，應依刑事訴訟法第三百七十三條、第三百六十八
    條，判決如主文。
本案經檢察官乙○○到庭執行職務。
中    華    民    國    99    年    4     月    8     日
            刑事第二庭    審判長法  官  李  璋  鵬
                                法  官  胡  森  田
                                法  官  胡  忠  文
以上正本證明與原本無異。
不得上訴。
                                書記官  廖  家  莉
中    華    民    國    99    年    4     月    8     日

司法院資訊處製作；財團法人民間司法改革基金會備份。
